臺灣臺北地方法院刑事判決
109年度審訴字第2032號
公  訴  人  臺灣臺北地方檢察署檢察官
被      告  歐陽繼宗
上列被告因違反毒品危害防制條例案件，經檢察官提起公訴（10
9年度毒偵字第3747號），本院判決如下：
    主  文
歐陽繼宗無罪。
    理  由
一、公訴意旨略以：被告歐陽繼宗前因施用毒品案件，經臺灣新
    北地方法院裁定執行強制戒治後，至民國108年6月4日認已
    無繼續強制戒治之必要，於同年月12日釋放，所涉毒品案件
    並經臺灣新北地方檢察署以108年度戒毒偵字第19號為不起
    訴處分確定，詎仍未戒除毒癮，於109年10月15日採尿往前
    回溯26小時內某時，在不詳處所，以不詳方式施用第一級毒
    品海洛因1次，嗣其於109年10月15日，至臺北市政府警察局
    文山第一分局定期採尿送驗，結果呈嗎啡陽性反應，始悉上
    情。因認被告涉犯毒品危害防制條例第10條第1項施用第一
    級毒品罪嫌等語。
二、按犯罪事實應依證據認定之，無證據不得認定犯罪事實；不
    能證明被告犯罪者，應諭知無罪之判決，刑事訴訟法第154
    條第2項及同法第301條第1項分別定有明文。次按認定不利
    於被告之事實，須依積極證據，苟積極證據不足為不利於被
    告事實之認定時，即應為有利於被告之認定，更不必有何有
    利之證據；認定犯罪事實所憑之證據，雖不以直接證據為限
    ，間接證據亦包括在內；然而無論直接或間接證據，其為訴
    訟上之證明，須於通常一般之人均不致有所懷疑，而得確信
    其為真實之程度者，始得據為有罪之認定，倘其證明尚未達
    到此一程度，而有合理之懷疑存在時，事實審法院復已就其
    心證上理由予以闡述，敘明其如何無從為有罪之確信，因而
    為無罪之判決，尚不得任意指為違法（最高法院30年上字第
    816號、76年台上字第4986號判例同斯旨）。
三、公訴意旨認被告涉有施用第一級毒品之犯行，無非係以：被
    告於警詢及偵查中之供述、臺北市政府警察局文山第一分局
    勘察採證同意書、臺北市政府警察局偵辦毒品案件尿液檢體
    委驗單、台灣尖端先進生技醫藥股份有限公司109年10月30
    日濫用藥物檢驗報告（尿液檢體編號：121945號）為論據。
四、訊據被告固不否認於上揭時、地接受警方採集尿液送驗，檢
    驗結果呈嗎啡陽性反應等情，惟矢口否認有何施用海洛因之
    犯行，辯稱：我是清白的，上次出監後就沒再碰毒品，現在
    年紀大了，也沒錢再買毒，於本案109年10月15日採尿回溯
    前都沒吸毒，採尿當日是感覺有尿意就自己主動去驗尿，且
    當時住在文山區社福機構康復之家，生活很規律，平常有吃
    很多慢性處方箋的藥物，不知為何採尿驗出陽性反應，我真
    的只有吃萬芳、亞東、和平、耕莘醫院的精神科藥物及氣喘
    藥物等語。經查：
　㈠被告於109年10月15日晚間7時54分許，自行至臺北市政府警
    察局文山第一分局萬芳派出所自願接受員警採尿送驗，嗣該
    尿液檢體，經送台灣尖端先進生技醫藥股份有限公司檢驗，
    以酵素免疫分析法為初步篩檢，再以氣相層析質譜儀法確認
    檢驗，結果為嗎啡數值416ng/mL、可待因數值97ng/mL，而
    呈嗎啡陽性反應、可待因陰性反應等情，有臺北市政府警察
    局文山第一分局勘察採證同意書、臺北市政府警察局偵辦毒
    品案件尿液檢體委驗單、台灣尖端先進生技醫藥股份有限公
    司109年10月30日濫用藥物檢驗報告（尿液檢體編號：12194
    5號）等件在卷可考（見毒偵卷第11、13至19頁），復為被
    告所不爭執（見毒偵卷第7至9頁之被告109年10月15日警詢
    筆錄、109年12月14日偵訊筆錄，本院卷第56至57、181至18
    4、332、336至337頁所附歷次審理筆錄），是此部分事實首
    堪認定。
　㈡被告辯稱其長期服用醫生所開立氣喘、精神科慢性處方箋的
    藥物等語，業據其於警詢、偵查及本院審理時均供述一致，
    並提出重大傷病卡、健保管制藥品專用處方箋附卷為憑（見
    本院卷第185至207頁），此除與本院依職權向被告就診之和
    平醫院、萬芳醫院、亞東醫院、耕莘醫院等醫療院所調閱病
    歷暨處方箋、衛生福利部食品藥物管理署查詢之仿單等（見
    本院卷第97至101、113至124、127至159、187至207、223至
    281、287至321頁）若合符節外，亦徵被告確因中度阻塞型
    肺功能不全，於本案109年10月15日驗尿前之109年10月3日
    至同年月9日在臺北市立萬芳醫院胸腔內科住院，出院時經
    醫師開立的藥物中包含「Brown Mixture 120mL/bot(Glycyr
    rhiza fluid ext.+ Opium Tr.)」【註：此即甘草止咳水（
    見本院卷第223、287、297頁）】，足見被告本案辯稱驗尿
    前有服用甘草止咳水，尚非子虛。
　㈢又本院將被告上開全部醫院處方箋、仿單一併函詢法務部法
    醫研究所，經該所函覆以：「本案受檢者尿液檢出嗎啡416n
    g/mL、可待因97ng/mL，檢驗結果呈嗎啡陽性反應…查臺北市
    立萬芳醫院處方箋，藥物『晟德甘草止咳水』含鴉片酊，在鴉
    片酊中含有嗎啡及可待因成分，服用此藥物可導致尿液檢驗
    呈嗎啡及可待因陽性反應，若受檢者確實於採尿前服用上揭
    藥品，則該受檢者之嗎啡陽性反應可視為醫療用藥所致」等
    旨，有法務部法醫研究所110年10月5日法醫毒字第11000064
    620號函附卷可稽（見本院卷第285頁）；且被告所服用甘草
    止咳水的主成分既係鴉片酊，尚非主成分為可待因類之藥物
    ，則被告尿檢結果呈現嗎啡數值高於可待因數值，自屬當然
    ，亦無從僅以兩者間的「數值高低」或「比例」憑以推論被
    告是施用毒品或服用藥物所致，此節復經本院向法醫研究所
    電聯確認無訛（見本院卷第373頁公務電話紀錄）。則被告
    尿液檢驗出嗎啡、可待因成分，其中嗎啡呈陽性反應，是否
    肇因於施用海洛因所致，已非無疑。
　㈣再者，縱令相關文獻曾有謂可待因與嗎啡之比值可作為初判
    之依據，惟文獻數據係一般性供參考之原則，施用藥物後可
    檢出之量與服用劑量、服用頻率、尿液採集時間點、個人體
    質與代謝狀況等因素有關，仍可能存在個案之差異。而依法
    醫研究所毒物化學組劉秀娟、林棟樑及臺北醫學大學藥學研
    究所何秀娥所著「服用複方甘草合劑於尿液中嗎啡及可待因
    含量分析」，其研究結論略為：「收集服用複方甘草合劑（
    含錠劑與溶液劑）單一劑量或多次劑量之志願者尿液檢體及
    海洛因毒品使用者之尿液檢體分析其內嗎啡和可待因含量，
    實驗結果顯示不管是服用複方甘草合劑錠劑與溶液劑，尿液
    中嗎啡濃度通常不會大於4000ng/mL。當尿液中嗎啡濃度大
    於300ng/mL時，其嗎啡/可待因比值可大致歸納為以下二種
    情況：⑴小於3.0為複方甘草合劑溶液劑使用者；⑵大於3.0為
    複方甘草合劑錠劑或海洛因使用者。綜上所述，即服用複方
    甘草合劑不易導致尿液中嗎啡濃度高於4000ng/mL，且無法
    利用尿液中嗎啡/可待因比值作為辨別複方甘草合劑錠劑和
    海洛因使用者之依據」，此為本院審理此類毒品案件職務上
    所已知之事項。顯見科學實證上，嗎啡與可待因比值受到個
    體對於藥物代謝差異、服藥頻率與劑量、檢測時間等因素影
    響，不得僅以嗎啡與可待因之比值作為判定是否為海洛因使
    用者之唯一依據，惟一般而言，若係複方甘草合劑溶液使用
    者，其尿液中嗎啡濃度當不致超過4000ng/mL。查被告排放
    之尿液檢出嗎啡數值416ng/mL、可待因數值97ng/mL，嗎啡
    呈陽性反應，其嗎啡/可待因比值約為4（416÷97＝4.3），然
    嗎啡濃度小於4000ng/mL，可待因呈陰性反應，是依上開研
    究結論，仍無法排除本件尿液檢驗數值係因服用甘草止咳水
    所致之可能。
　㈤準此，本件被告於採尿前實因就醫服用甘草止咳水，業如前
    揭，服用甘草止咳水後，尿液中可能驗出嗎啡及可待因成分
    ，而尿液中嗎啡之濃度、嗎啡與可待因之比值，均不能作為
    判定有施用海洛因之唯一依據。綜觀本案卷證，除被告之尿
    液檢驗報告外，並未查獲海洛因毒品、施用器具，亦未發現
    被告身上有針孔或有戒斷症狀等可認為係施用海洛因之情狀
    ，不能僅以被告尿液檢驗結果呈嗎啡陽性反應，其嗎啡與可
    待因之比值大於4.0，即逕行推認被告有施用第一級毒品海
    洛因之犯行。
五、綜上所述，檢察官所舉事證，尚難使本院達於通常一般之人
    均不致有所懷疑，而得確信為真實之程度，根據「罪證有疑
    、利歸被告」之證據法則，即不得遽為不利於被告之認定，
    自應為被告無罪之諭知。
據上論斷，應依刑事訴訟法第301條第1項，判決如主文。
本案經檢察官黃逸帆偵查起訴，檢察官劉彥君、黃思源、楊舒雯
到庭執行職務。
中　　華　　民　　國　　110 　年　　11　　月　　30　　日
　　　　　　　　　刑事第二十一庭審判長法  官  程克琳
 　　                     　　　　　　法  官  倪霈棻
                    　　　　　　　　　法　官  歐陽儀
上正本證明與原本無異。
如不服本判決應於收受送達後20日內向本院提出上訴書狀，並應
敘述具體理由；其未敘述上訴理由者，應於上訴期間屆滿後20日
內向本院補提理由書（均須按他造當事人之人數附繕本）「切勿
逕送上級法院」。因疫情而遲誤不變期間，得向法院聲請回復原
狀。
                                      書記官  程于恬
中　　華　　民　　國　　110 　年　　11　　月　　30　　日